【裁判字號】    97,易,2984
【裁判日期】    971118
【裁判案由】    政府採購法
【裁判全文】
臺灣板橋地方法院刑事判決              97年度易字第2984號
公  訴  人  臺灣板橋地方法院檢察署檢察官
被      告  日昇旅行社有限公司
兼代表  人  乙○○
被      告  唐林旅行社股份有限公司
兼代表  人  甲○○
                    樓
被      告  吉象旅行社股份有限公司
代  表  人  丁○○起訴書誤載.
被      告  丙○○
上列被告因違反政府採購法案件，經檢察官提起公訴（97年度偵
字第10968 號），本院判決如后：
    主  文
乙○○犯政府採購法第八十七條第五項前段之妨害投標罪，處有
期徒刑伍月，如易科罰金，以新臺幣壹仟元折算壹日，緩刑年
。
甲○○、丙○○犯政府採購法第八十七條第五項後段之妨害投標
罪，各處有期徒刑月，如易科罰金，均以新臺幣壹仟元折算壹
日。均緩刑年。
日昇旅行社有限公司因其代表人執行業務犯政府採購法第八十七
條第五項前段之妨害投標罪，處罰金新臺幣肆萬元。
唐林旅行社股份有限公司因其代表人執行業務犯政府採購法第八
十七條第五項後段之妨害投標罪，處罰金新臺幣貳萬元。
吉象旅行社股份有限公司因其受雇人執行業務犯政府採購法第八
十七條第五項後段之妨害投標罪，處罰金新臺幣肆萬元。
    事  實
一、乙○○係日昇旅行社有限公司（下稱日昇公司）負責人，為
    日昇公司之代表人，甲○○係唐林旅行社股份有限公司（下
    稱唐林公司）負責人，為唐林公司之代表人，丙○○則為吉
    象旅行社股份有限公司（下稱吉象公司）業務經理，負責處
    理吉象公司業務及投標事宜，為吉象公司之受雇人。乙○○
    於民國96年8 月間，得知臺北縣板橋市公所辦理「96年堂春
    里公益活動採購案」，欲承包該採購案之業務，唯恐投標廠
    商不足3 家，為確保招標機關能順利開標、決標，竟意圖影
    響採購結果，徵得甲○○、丙○○之同意，借用唐林、吉象
    2 家公司名義投標，並由甲○○、丙○○購買標單，將空白
    標單加蓋公司大、小章後，交由乙○○自行填寫標價等內容
    ，以製作投標文件，再指示不知情之日昇公司員工劉伯祥前
    往臺北縣板橋市公所投遞標單。嗣經臺北縣板橋市公所於96
    年8 月24日開標時發現日昇、唐林及吉象3 家公司投標文件
    字跡相同，察覺有異而移請法務部調查局臺北縣調查站調查
    ，因而循線查悉上情。
二、案經法務部調查局臺北縣調查站報請臺灣板橋地方法院檢察
    署檢察官偵查起訴。
    理  由
一、上揭事實，業據被告兼代表人乙○○、甲○○及被告丙○○
    於本院審理時坦承不諱，核與證人劉伯祥於偵查時所證述之
    情節相符，並有日昇、唐林及吉象公司外標封、標單、投標
    廠商聲明書、勞務採購契約末頁、臺北縣板橋市公所辦理評
    審會議紀錄附於偵查卷可憑。至被告吉象公司代表人丁○○
    雖另辯稱：吉象公司並沒有授權丙○○投標本件標案，伊有
    跟丙○○說不要標這個案件云云，惟按政府採購法第92條規
    定：「廠商之代表人、代理人、受雇人或其他從業人員，因
    執行業務犯本法之罪者，除依該條規定處罰其行為人外，對
    該廠商亦科以該條之罰金。」，係就廠商之從業人員，因執
    行業務而犯政府採購法之罪時，併處罰其廠商之兩罰規定，
    對於從業人員因執行業務之違法行為，既處罰實際行為之從
    業人員，並罰其廠商；按廠商為事業之主體者，應負擔其所
    屬從業人員於執行業務時，不為違法行為之注意義務，是處
    罰其廠商乃罰其怠於使從業人員不為此種犯罪行為之監督義
    務，故兩罰規定，就同一犯罪，既處罰行為人，又處罰廠商
    ，無關責任轉嫁問題，從業人員係就其自己之違法行為負責
    ，而廠商則係就其所屬從業人員關於業務上之違法行為，負
    業務主監督不周之責任，從業人員及廠商就其各自犯罪構成
    要件負其責任。而依政府採購法第92條之規定，係以從業人
    員因執行業務犯政府採購法之罪，為處罰廠商之構成要件，
    本件同案被告丙○○既坦認容許乙○○借用吉象公司名義投
    標之行為，且其確係吉象公司之業務經理，並負責吉象公司
    關於投標之事宜，已據被告吉象公司代表人丁○○於本院審
    理時供明在卷（見本院97年10月28日審判筆錄第6 頁），則
    同案被告丙○○既因執行吉象公司業務而犯政府採購法第87
    條第5 項後段之罪，揆諸上揭說明，被告吉象公司即應依同
    法第92條之規定論處，被告吉象公司代表人丁○○前開所辯
    即無法解免吉象公司之罪責。是本件事證已臻明確，被告等
    人犯行洵堪認定，應予依法論處。
二、核被告乙○○所為，係犯政府採購法第87條第5 項前段之意
    圖影響採購結果借用他人名義投標罪；被告甲○○、丙○○
    則係犯政府採購法第87條第5 項後段之意圖影響採購結果容
    許他人借用本人名義投標罪；被告乙○○、甲○○分係日昇
    公司、唐林公司之負責人，均為該等公司之代表人，被告丙○○則係吉象公司之業務經理，即為吉象公司之受雇人，被
    告乙○○、甲○○、丙○○因執行業務而犯政府採購法第87
    條第5 項之罪，依同法第92條之規定，對日昇公司、唐林公
    司、吉象公司，亦應科以該法第87條第5 項之罰金。爰審酌
    政府採購法之制訂目的，在建立公平、公開之政府採購程序
    ，以提升採購效率與功能，確保採購品質，使政府採購程序
    回歸市場競爭機制，被告乙○○分別向被告甲○○、丙○○
    借用公司名義參加投標，企圖在形式上製造符合法定投標家
    數之決標要件假象，所為實際上已導致上述標案缺乏價格之
    競爭，使政府採購法所期待建立之競標制度無法落實，行為
    可訾，惟念及乙○○、甲○○、丙○○犯罪後均能坦承犯行
    ，態度良好，及本件採購之預算金額僅為新臺幣305,800 元
    （此有本件招標之公開取得報價單或企劃書公告可稽，見偵
    查卷第29頁），金額非鉅，暨被告犯罪動機、手段及所生損
    害等一切情狀，分別量處如主文所示之刑，並就被告乙○○
    、甲○○、丙○○部分諭知易科罰金之折算標準。末查，被
    告乙○○、甲○○、丙○○均未曾受有期徒刑以上刑之宣告
    ，有臺灣高等法院被告前案紀錄表附卷可按，該等被告3 人
    犯後已坦承不諱，顯有悔意，足認渠等經此教訓自應知所警
    惕，而無再犯之虞，是所宣告之刑，本院認以暫不執行為適
    當，均併依刑法第74條第1 項第1 款之規定予以宣告緩刑三
    年，以勵自新。
據上論斷，應依刑事訴訟法第299 條第1 項前段，政府採購法第
87條第5 項前段、後段、第92條，刑法第11條前段、第41條第1
項前段、第74條第1 項第1 款，判決如主文。
本案經檢察官林俊峰到庭執行職務。
中    華    民    國    97    年    11    月    18    日
                  刑事第十庭        法  官  林海祥
上列正本證明與原本無異。
如不服本判決，應於送達後10日內敘明上訴理由，向本院提出上
訴狀，上訴於本院第二審合議庭 (應附繕本) 。其未敘述上訴理
由者，應於上訴期間屆滿後20日內向本院補提理由書「切勿逕送
上級法院」。
                                    書記官  陳金鳳
中    華    民    國    97    年    11    月    19    日
附錄本案論罪科刑法條全文：
政府採購法第87條
（強迫投標廠商違反本意之處罰）
意圖使廠商不為投標、違反其本意投標，或使得標廠商放棄得標
、得標後轉包或分包，而施強暴、脅迫、藥劑或催眠術者，處1
年以上7 年以下有期徒刑，得併科新臺幣3 百萬元以下罰金。
犯前項之罪，因而致人於死者，處無期徒刑或 7 年以上有期徒刑
；致重傷者，處3 年以上10年以下有期徒刑，各得併科新臺幣3
百萬元以下罰金。
以詐術或其他非法之方法，使廠商無法投標或開標發生不正確結
果者，處5 年以下有期徒刑，得併科新臺幣1 百萬元以下罰金。
意圖影響決標價格或獲取不當利益，而以契約、協議或其他方式
之合意，使廠商不為投標或不為價格之競爭者，處6 月以上5 年
以下有期徒刑，得併科新臺幣1 百萬元以下罰金。
意圖影響採購結果或獲取不當利益，而借用他人名義或證件投標
者，處3 年以下有期徒刑，得併科新臺幣1 百萬元以下罰金。容
許他人借用本人名義或證件參加投標者，亦同。
第 1 項、第 3 項及第 4 項之未遂犯罰之。
政府採購法第92條
（廠商之代理人等違反本法，廠商亦科罰金）
廠商之代表人、代理人、受雇人或其他從業人員，因執行業務犯
本法之罪者，除依該條規定處罰其行為人外，對該廠商亦科以該
條之罰金。


司法院資訊處製作；財團法人民間司法改革基金會備份。
